【裁判字號】    97,訴,5081
【裁判日期】    980205
【裁判案由】    偽造文書
【裁判全文】
臺灣臺中地方法院刑事判決              97年度訴字第5081號
公  訴  人  臺灣臺中地方法院檢察署檢察官
被      告  甲○○
上列被告因偽造文書案件，經檢察官聲請簡易判決處刑（聲請案
號：97年度偵字第22266號），經本院臺中簡易庭認不宜簡易判
決處刑，改依通常程序審理，經本院合議庭裁定改依簡式審判程
序審理，判決如下：
    主    文
甲○○犯行使偽造私文書罪，處有期徒刑貳月，如易科罰金，以
新臺幣壹仟元折算壹日。偽造九十六年九月十六日結婚證書壹份
沒收；又犯行使偽造私文書罪，處有期徒刑參月，如易科罰金，
以新臺幣壹仟元折算壹日。九十六年九月十二日土地建築物所有
權贈與移轉契約書上偽造「吳秀枝」之署名壹枚沒收。應執行有
期徒刑肆月，如易科罰金，以新臺幣壹仟元折算壹日。緩刑貳年
。偽造九十六年九月十六日結婚證書壹份、九十六年九月十二日
土地建築物所有權贈與移轉契約書上偽造「吳秀枝」之署名壹枚
，均沒收。
    犯罪事實及理由
一、犯罪事實：甲○○前與吳秀枝結婚後，於民國92年8月8日離
    婚。吳秀枝於96年7月29日因車禍而受有頭部外傷、創傷後
    缺氧性腦部病變，呈現意識不清、臥床，呼吸器使用之狀態
    ，詎甲○○竟基於行使偽造文書及使公務員登載不實之犯意
    ，而為下列行為：
(一)、甲○○於96年9月16日，在臺中市○○區○○路1段148巷26
    號住處，在性質上屬私文書之結婚證書結婚人欄，偽造吳秀
    枝之署名1枚，並以先其先前為吳秀枝保管，所持有吳秀枝
    之印章盜蓋為印文2枚，表示吳秀枝與其結婚，而偽造結婚
    證書。於同年月19日，在臺中市南屯區戶政事務所，偽以吳
    秀枝之名義，在結婚登記申請書申請人欄盜蓋前開吳秀枝之
    印章為印文2枚，連同前開不實之結婚證書交予不知情之臺
    中市南屯區戶政事務所承辦之公務員以行使，使該承辦之公
    務員誤信係吳秀枝確與甲○○結婚，而將此之不實事項登載
    於其職務上所掌之戶籍登記簿、戶籍謄本上，足以生損害於
    吳秀枝及戶政機關有關戶籍管理之正確性。
(二)、於96年9月間，甲○○為將原本登記在吳秀枝名下，坐落於
    臺中市○○區○○段1233之49地號土地，及其上門牌即臺中
    市○○區○○路1段148巷12-1號建物，移轉登記予其孫陳建
    宏，先於96年9月26日，在臺中市南屯區戶政事務所內，於
    印鑑登記證明申請書上之當事人、申請人欄內，以其先前吳
    秀枝保管，所持有吳秀枝之印章蓋用為印文，偽以吳秀枝名
    義，偽造申請印鑑登記證明之申請書，交予不知情之臺中市
    南屯區戶政事務所承辦之公務員以行使，使該承辦之公務員
    誤信係吳秀枝申請印鑑證明，而將此之不實事項登載於其職
    務上所掌之印鑑登記申請書上，並核發吳秀枝之印鑑證明予
    甲○○，足以生損害於吳秀枝及戶政機關有關印鑑登記管理
    之正確性。又接續於同年月27日，在臺中市○區○○路3段2
    46號臺中市中興地政事務所內，在土地建築改良物所有權贈
    與移轉契約書「訂立契約人贈與人欄」偽簽吳秀枝之署名1
    枚，並盜蓋前開吳秀枝之印章於該欄位後方之蓋章欄、建物
    標示門牌鄉鎮市區欄，表示吳秀枝贈與前開不動產予陳建宏
    ，而偽造性質上私文書之土地建築改良物所有權贈與移轉契
    約書（立約日期倒填為96年9月12日）。並在土地登記申請
    書備註欄、申請人之義務人欄盜蓋吳秀枝印章，連同前開土
    地建築改良物所有權贈與移轉契約書、印鑑證明，交予不知
    情之臺中市中興地政事務所承辦之公務員以行使，使該承辦
    之公務員誤信係吳秀枝將前開不動產贈與而移轉登記予陳建
    宏，而將此之不實事項登載於其職務上所掌之土地登記謄本
    ，足以生損害於吳秀枝及地政機關對於前開不動產所有權管
    理之正確性。
二、證據名稱：
(一)、被告甲○○於偵查及本院審理時之自白。
(二)、告訴人即被告之子陳彥仁於偵查中之指訴。
(三)、行政院國軍退除役官兵輔導委員會臺中榮民醫院診斷證明書
    、林新醫院診斷證明書、臺中市中興地政事務所97年9月30
    日中興地所四字第0970013 221號函暨所附具之土地登記申
    請書、土地建築改良物所有權贈與移轉契約書、印鑑證明、
    土地所有權狀等、臺中市南屯區戶政事務所97年9月30日中
    市南屯戶字第0970006423號函暨所附具之結婚證書、結婚登
    記申請書、戶籍謄本各乙份在卷可參。
三、論罪科刑部分：
(一)、核被告甲○○就犯罪事實欄一(一)所為，係犯刑法第216條、
    第210條之行使偽造私文書罪及同法第214條之使公務員登載
    不實罪；就犯罪事實欄一(二)所為，係犯刑法第216條、第210
    條之行使偽造私文書罪及同法第214條之使公務員登載不實
    罪。
(二)、被告偽造「吳秀枝」之署名及及盜蓋「吳秀枝」印章為印文
    之行為，均係其偽造私文書之部分行為，而其偽造私文書之
    行為，復為其後之行使行為所吸收，均不另論罪。
(三)、被告就犯罪事實欄一(一)所示，有多次盜蓋印章、行使偽造私
    文書；就犯罪事實欄一(二)所示，有多次盜蓋印章、行使偽造
    私文書、使公務員登載不實之行為，均係由行為人基於單一
    之犯意，接續進行，雖在犯罪完畢前，其各個舉動，已與該
    罪之構成要件完全相符，但在行為人主觀上對於各個舉動，
    不過各為遂行其與被害人吳秀枝結婚登記、移轉登記前開不
    動產予案外人陳建宏之目的，依一般社會觀念難以強行分離
    ，顯各係基於單一犯意接續所為，且各侵害同一法益，就犯
    罪事實欄一(一)部分應論以行使偽造私文書之接續犯；就犯罪
    事實欄一(二)部分，應論以行使偽造私文書、使公務員登載不
    實之接續犯。至聲請簡易判決處刑書認就犯罪事實欄一(二)部
    分，被告所為偽造土地建築改良物所有權贈與移轉契約書、
    土地登記申請書之行為，應予分論併罰，尚有未洽，併予敘
    明。
(四)、又被告就犯罪事實欄一(一)、(二)所示，各以一行使之行為，同
    時行使偽造私文書及明知為不實事項，而使公務員登載於職
    務上所掌公文書，因而觸犯不同之罪名，係以一行為而觸犯
    二罪名，為想像競合犯，應依刑法第55條之規定，從一重之
    行使偽造私文書罪處斷。另犯罪是否起訴，以犯罪事實是否
    記載於起訴書犯罪事實欄為準，而與所犯法條無關，本件檢
    察官對於被告偽造結婚證書部分，聲請簡易判決處刑書雖漏
    載法條，惟於起訴事實欄已明確記載該犯罪事實；又就犯罪
    事實一(二)，被告偽以吳秀枝名義申請印鑑證明部分，雖未據
    公訴人起訴，然與已起訴部分，具有接續犯實質上一罪之關
    係，是本院就之自應予以審判，附此敘明。
(五)、被告所犯2次行使偽造私文書罪，犯意個別，行為互殊，應
    予分論併罰。
(六)、爰審酌被告未有前科，素行良好，有臺灣高等法院被告前案
    紀錄表乙份在卷可參，被告年事已高，其因擔心被害人吳秀
    枝死亡後，與其無婚姻關係，無法入神主牌位供後代祭祀，
    而為犯罪事實欄一(一)所示之犯行，另因擔心告訴人揮霍財產
    ，始起意將前開不動產登記予案外人陳建宏，而為犯罪事實
    欄一(二)所示之犯行，所為尚不足取，惟其就本件犯行，本身
    均無利得，犯後坦承犯行，態度良好等一切情狀，量處如主
    文所示之刑，併定其應執行刑，及易科罰金之折算標準。
(七)、被告前未曾因故意犯罪受有期徒刑以上刑之宣告，有臺灣高
    等法院被告前案紀錄表乙份在卷可參，素行良好，被告年事
    已高，非必以刑之執行達到教化其反社會行為之目的，況被
    告坦認本案犯行，並勇於接受處罰，其經此科刑教訓，當知
    警惕而信無再犯之虞，本院綜觀上情，認所宣告之刑以暫不
    執行為適當，併予宣告緩刑2年，以勵自新。
(八)、前開偽造土地建築改良物所有權贈與移轉契約書中，偽造「
    吳秀枝」之署名1枚，係偽造之署押，不問屬於被告與否，
    應依刑法第219條之規定，宣告沒收。上揭偽造結婚證書1份
    ，為被告所有，用犯罪所用之物，業據被告陳明在卷，雖未
    扣案，然無證據證明已滅失，應依刑法第38條第1項第2款之
    規定沒收（其上偽造「吳秀枝」之署名1枚，無庸重覆諭知
    沒收）。至於被告於土地登記申請書義務人欄填寫吳秀枝之
    姓名之用意，僅在識別文書當事人為何人，以便瞭解文意，
    非表示吳秀枝本人簽名之意思，則被告未經吳秀枝本人同意
    而填寫其姓名，尚不生偽造署押問題，自毋庸依刑法第219
    條諭知沒收（參照最高法院70年臺上字第2480號判例要旨）
    。又於被告偽造之結婚登記申請書、印鑑登記證明申請書、
    土地建築改良物所有權贈與移轉契約書、土地登記申請書內
    盜蓋之「吳秀枝」印文，並非偽刻印章所生之印文，非為偽
    造之署押，均不在刑法第219條所定必須沒收之列（最高法
    院48年臺上第113號判例要旨參照）。另被告偽造之結婚登
    記申請書、印鑑登記證明申請書、土地建築改良物所有權贈
    與移轉契約書、土地登記申請書，均已因行使，而分別交付
    予戶政機關、地政機關，非屬被告所有之物，故不予宣告沒
    收，附此敘明。
據上論斷，應依刑事訴訟法第452條、第273條之1第1項、第299
條第1項前段，刑法第216條、第210條、第214條、第55條、第51
條第5款、第41條第1項前段、第74條第1項第1款、第38條第1項
第2款、第219條，刑法施行法第1條之1，判決如主文。
中    華    民    國    98    年    2     月    5     日
                        臺灣臺中地方法院刑事第十五庭
                            法  官  劉麗瑛
以上正本證明與原本無異。
如不服本判決應於收受判決後10日內向本院提出上訴書狀，並應
敘述具體理由；其未敘述上訴理由者，應於上訴期間屆滿後20日
內向本院補提理由書（均須按他造當事人之人數附繕本）「切勿
逕送上級法院」。
                            書記官  王玟
中    華    民    國    98    年    2     月    5     日
附錄論罪科刑法條
刑法第210 條
偽造、變造私文書，足以生損害於公眾或他人者，處5 年以下有
期徒刑。
刑法第216 條
行使第210 條至第215 條之文書者，依偽造、變造文書或登載不
實事項或使登載不實事項之規定處斷。
刑法第214 條
明知為不實之事項，而使公務員登載於職務上所掌之公文書，足
以生損害於公眾或他人者，處3 年以下有期徒刑、拘役或500 元
以下罰金。


司法院資訊處製作；財團法人民間司法改革基金會備份。
